【裁判字號】    89,台上,4880
【裁判日期】    890817
【裁判案由】    違反銀行法
【裁判全文】
最高法院刑事判決                              八十九年度台上字第四八八○號
    上  訴  人  甲  ○
                乙○○
    右  一  人
    選任辯護人  郭宏義律師
    上  訴  人  丙○○
右上訴人等因違反銀行法案件，不服台灣高等法院中華民國八十八年五月五日第二審
更審判決（八十七年度重上更(五)字第一三九號，起訴案號：台灣台北地方法院檢察署
七十八年度偵字第一二五七五、一七三九五、一七三九六號），提起上訴，本院判決
如左：
    主  文
原判決撤銷，發回台灣高等法院。
    理  由
本件原判決認定甲○係台北市○○路○段三三三號二十四樓之一長龍企業有限公司（
下稱長龍公司）之實際負責人，綜理公司各項業務，武趙濟水（違反公司法部分，業
經判處罪刑確定）為知情之登記負責人，乙○○為業務經理、丙○○為財務副理、白
連春（已判刑確定）為專員，該公司登記之營業項目為：（一）鐵皮、化妝品、文具
用品、電子零件之買賣。（二）進出口貿易業務。（三）代理國內外有關廠商經銷報
價投標。（四）上列有關廠商業務之經營及投資。詎甲○、乙○○、丙○○及白連春
，均明知非銀行不得經營收受存款業務，竟共同意圖為自己不法所有，並基於概括之
犯意，連續自民國七十七年四月間起，對外宣稱將投資澳洲房地產，以每股新台幣（
下同）二十萬元，月息五分即一萬元之高利，向社會大眾吸收游資，使不知情之大眾
信以為真而交付資金，所吸取之資金均交由甲○運用，並由甲○簽發長龍公司同額本
票交付投資人作為憑證，共同違反非銀行不得經營收受存款之規定，且與明知非銀行
不得經營收受存款業務之武趙濟水共同經營公司登記範圍以外之業務。至七十八年六
月止，共違法吸收游資四千餘萬元，甲○於取得前開款項後，於同年六月間即宣佈停
止出金及發放利息。又甲○另任龍僑國際股份有限公司（下稱龍僑公司）監察人，與
該公司總經理武鴻、副總經理楊森（武鴻、楊森經另案判刑確定）共同意圖為自己不
法之所有，於七十七年七月間，以龍僑公司在澳洲設有分公司，與澳洲政府關係良好
，已在澳洲昆士蘭省風景區購置大批土地，建造昆士蘭國府山莊，有各型別墅，是海
外置產良機，並可免費負責辦全家移民手續，致使李百名、邵素華、林煒倩陷於錯誤
，分別訂購房屋而分別交付價金各三百四十五萬元、二百八十二萬四千一百五十元，
及七百十二萬元，詎龍僑公司均未動工興建，又不退還價款，始知受騙等情。因將第
一審關於甲○、乙○○、丙○○部分之判決撤銷，改判依牽連犯從一重論處甲○、乙
○○、丙○○共同為法人負責人違反非銀行不得經營收受存款業務之規定各罪刑，固
非無見。
惟查：（一）、銀行法所稱收受存款，指向不特定多數人收受款項或吸收資金，並約
定返還本金或給付相當或高於本金金額之行為；而以借款、收受投資、使加入為股東
或其他名義，向多數人或不特定之人收受款項或吸收資金，而約定或給付與本金顯不
相當之紅利、利息、股息或其他報酬者，以收受存款論，此雖為七十八年七月十七日
增訂之銀行法第五條之一、第二十九條之一所明定，但於增訂前亦應為同一解釋，此
觀之該條增訂之立法理由自明。是以，所謂之收受存款自以向不特定多數人為之為必
要。本件上訴人等迭次辯稱：長龍、龍僑公司及其關係企業計四家公司之需款週轉，
均係向公司員工或由員工向親朋借貸供公司使用，即僅向特定之少數人告貸，並未向
社會大眾吸取資金，復提出借貸債權人名單，即計員工五人、親朋二人、股東一人、
購屋客戶一人，私人設定抵押四人共十三人云云（上訴字第二五四二號卷第二一九頁
，上更(一)字第四七○號卷第一二六頁反面、第一三七頁，上更(二)字第三五二號卷第三
十一頁、第三十二頁）。而原判決認定，上訴人等三人與已確定之白連春共同向社會
大眾吸收游資，使不知情之大眾信以為真而交付資金，共吸收游資四千餘萬元云云，
究係向何人吸收存款﹖每人被吸收之數額，究係多少﹖共違法吸收游資四千餘萬元，
其計算之依據，又係如何﹖此攸關上訴人等上開所辯是否可取，及認定是否確係向不
特定之多數人為之，本院第三及五次發回均有指明，乃原判決仍未於判決中明白審認
，詳實記載，僅以「被告等既係對外向不特定之大眾吸收游資，則其究係向何人吸收
存款，每人吸收之數額多少，事實上無法明確認定，惟仍無礙於被告等罪責之成立。
」致瑕疵仍在，自屬不能維持，亦不足以昭折服。（二）、依卷內資料，上訴人乙○
○、丙○○及白連春固均於法務部調查局訊問時坦承長龍公司有以一股二十萬元為單
位，每一百萬元（五股）為單位，吸收資金以月息五分計算，每半月付息一次之方式
吸收資金。惟上訴人丙○○當時係先供稱，有時公司資金調度困難，亦為公司調度資
金週轉，斷斷續續調了一千三百萬元，其中有六百二十萬元係其個人所有，其餘資金
則向親友調度而來，據瞭解共計吸收資金四千萬元，計僅十餘投資人，吸收資金係我
親友表示願將現金投資公司生息，透過我存於公司利息由我代領後，再分別交給投資
人（第一二五七五號偵查卷第二頁反面、三頁正反面、四頁反面），另其更否認係與
乙○○、白連春負責為公司吸收資金（同上卷第五頁正面）。上訴人乙○○當時係供
，因公司資金不足，乃與甲○研究將所募集資金交公司運用，公司付息月息五分，其
負責吸收資金共吸收約一千萬元，投資人五人（同上卷第七頁正反面）。嗣二人於同
日檢察官訊問時即否認係對外吸收資金，稱係向親朋好友調借予甲○運用（同上卷第
三十頁反面、三十一頁正面）；依上開二人供述觀之，渠等亦曾否認係對外吸收游資
，稱係向親友調借予公司週轉，則能否謂渠等已對向社會大眾吸收游資於調查局訊問
中坦承不諱，似非無推敲審酌之餘地。嗣二人於審理中均一再稱，除係自己款項外，
向親友調借予公司，乙○○稱係自其父陳木火、姊陳春美借，丙○○稱，向其父及友
徐翠鳳所借，款項均由其自行負責清償。至白連春雖於調查局訊問為不利己之自白（
第一四一三四號偵卷影本第十七頁、聲字第六四七號卷第二頁反面、一審卷第一一一
頁背面），惟其審理中亦稱款項係其自己及向親友調轉借公司，以賺取利息（一審卷
三十九頁反面、更(一)卷第七十三頁）。上訴人甲○於偵查中未到庭，於審理中即稱，
係向乙○○、丙○○、白連春等及其他公司員工借款運轉，不清楚三人如何向外人借
，公司需錢向同仁調，同仁向何人調不知，張芳祥妻鄭月櫻債權歸丙○○（一審卷第
七十七頁反面、更(二)卷第四四頁反面），並陳稱，向員工借貸迄未清償部分計有乙○
○約九百餘萬元、丙○○約一千一百萬元、白連春約二千萬元、陳劍潭二百餘萬元，
向購屋客戶借貸部分為林煒倩約三百萬元，向親朋抵押借款部分計有駱文煌、邱金發
、陳紹淓、陳湯春桃計約仟萬元（已全部清償、抵押權並已塗銷）。再者，除乙○
○、丙○○、白連春三人供述，亦僅有證人張芳祥證述，其妻鄭月櫻（即丙○○原服
務之農會同事）有借一百二十萬元予長龍公司外（聲字第六四七號卷第四、五頁），
並無其他證人出面指證上訴人等三人有對外吸收資金以收受存款，原判決以丙○○、
乙○○調查局已自白，及白連春之自白、張芳祥之供證，作為上訴人等之犯罪證據，
自難昭折服，實情如何，猶須詳查衡酌，期免枉縱。上訴人等上訴意旨指摘原判決違
法，非無理由，應認原判決仍有撤銷發回之原因。。至告訴人李百名等人告訴，上訴
人甲○以龍僑公司名義與該公司總經理武鴻、副總經理楊森三人共同以龍僑公司在澳
洲設有分公司，購置大批土地，建造昆士蘭國府山莊，致使告訴人等陷於錯誤，分別
訂購房屋交付價金涉嫌詐欺部分，經檢察官移送併辦，原判決係以與其上開違反銀行
法犯行有裁判上一罪關係，併予判決，及上訴人等被訴妨害國家總動員暫行條例，原
審不另為無罪諭知部分，基於審判不可分之關係，自應併予發回。
據上論結，應依刑事訴訟法第三百九十七條、第四百零一條，判決如主文。
中      華      民      國    八十九    年      八      月     十七     日
                              最高法院刑事第二庭
                                  審判長法官  莊  來  成
                                        法官  呂  潮  澤
                                        法官  謝  俊  雄
                                        法官  白  文  漳
                                        法官  蘇  振  堂
      右正本證明與原本無異
                                              書  記  官
中      華      民      國    八十九    年      八      月    二十五    日


司法院資訊處製作；財團法人民間司法改革基金會備份。
